臺灣高等法院臺南分院刑事判決
110年度上易字第307號
上  訴  人  臺灣臺南地方檢察署檢察官
被      告  林明正



選任辯護人  吳登輝律師
上列上訴人因被告湮滅證據案件，不服臺灣臺南地方法院109年
度易字第1126號中華民國110年3月16日第一審判決（起訴案號：
臺灣臺南地方檢察署109年度偵字第14479號），提起上訴，本院
判決如下：
    主  文
原判決撤銷。
林明正犯湮滅刑事證據罪，處有期徒刑肆月，如易科罰金，以新
臺幣壹仟元折算壹日。
    事  實
一、林明正擔任址設臺南市○區○○路0段000號「○○藥局」之員工
    ，陳慧怡為該藥局之負責人兼藥師，亦為林明正之實質上大
    嫂（未辦理結婚登記）。緣該藥局因遭媒體報導囤積口罩，
    故臺灣臺南地方檢察署檢察官指揮臺南市政府警察局第六分
    局偵辦「○○藥局」違反傳染病防治法等案件，並於民國109
    年2月19日中午前往該藥局進行搜索，當時林明正與陳慧怡
    均在場，因該藥局內之監視器主機錄影檔案可能為陳慧怡涉
    及刑事犯罪之重要證據，為保全證據，警方遂請負責該藥局
    保全業務之新光保全公司員工黃駿榮，於該日下午約1時30
    分許，前往該藥局協助拷貝監視器主機之檔案，惟因主機內
    之檔案過大，下載時間費時，警方遂委請黃駿榮協助備份「
    ○○藥局」店內監視器主機檔案，黃駿榮進行備份迄該日下午
    5時30分許，因檔案尚未下載完畢，欲先離開，遂於對在場
    之林明正叮囑：不要去動主機，因正在下載資料後等語後，
    先行離去，迄同日晚上9時10分許，黃駿榮再次至藥局察看
    檔案拷貝進度，但因尚未拷貝完成，又先離去，在場之林明
    正明知上情，竟基於湮滅關係他人刑事被告案件證據之犯意
    ，在黃駿榮離開後，於同日晚上10時許，將正在拷貝之監視
    器主機線路拔除、電源關閉，再於翌日凌晨約1時許，以電
    話請不知情之友人羅詒翔至「○○藥局」搭載其離開，羅詒翔
    到場後，林明正詢問羅詒翔是否會重製監視器主機，不知情
    之羅詒翔同意幫忙後，即於翌日（即20日）2時5分取走上開
    監視器主機離去，並依林明正要求予以格式化，迄翌日（即
    20日）下午3時警方至上述藥局前之某時，將已格式化之監
    視器主機歸還林明正，林明正以此方式湮滅關係他人即陳慧
    怡違反傳染病防治法之刑事證據。嗣警方於翌日（即20日）
    下午3時許，協同黃駿榮進入「○○藥局」欲拿取上開監視器
    主機檔案備份時，始發現監視器主機線路拔除、電源關閉，
    監視器主機內無任何檔存資料，經調取「○○藥局」附近之監
    視器畫面始悉上情。
二、案經臺南市政府警察局第六分局報告臺灣臺南地方檢察署檢
    察官偵查起訴。
    理  由
壹、程序部分
　　就本判決所引用之傳聞證據，本件當事人均明示同意有證據
    能力（本院卷第56-58頁），且於本院審理時，經逐一提示
    後，迄於言詞辯論終結前，未聲明異議，本院認該些證據做
    成之過程、內容均具備任意性、合法性，其陳述與本件待證
    事實具有關聯性，合於一般供述證據之採證基本條件，且證
    明力非明顯過低，以之作為證據，均屬適當，依刑事訴訟法
    第159條之5第1項規定，皆有證據能力。
貳、實體部分
一、認定犯罪事實所憑之證據及理由
　㈠先予認定之事實
　1.訊據被告林明正對其擔任「○○藥局」之員工，陳慧怡為該藥
    局負責人兼藥師，亦為被告之實質上大嫂（未與其兄結婚登
    記），臺南市政府警察局第六分局於109 年2 月19日中午12
    時許前往搜索，警方請新光保全人員黃駿榮前往藥局協助拷
    貝監視器主機內之檔案，因主機內檔案過大，迄同日下午5
    時30分許，尚未下載完成，黃駿榮見狀先離去，迄同日晚上
    9時10分許，黃駿榮再次至藥局察看檔案拷貝進度，但因尚
    未拷貝完成，遂又離去。被告於黃駿榮離去後，於同日晚上
    10時許，將正在拷貝之監視器主機線路拔除、電源關閉，再
    於翌日（20日）凌晨1時許，以電話請不知情之友人羅詒翔
    至「○○藥局」載其離開，羅詒翔到場後，被告詢問羅詒翔是
    否會重製監視器主機，羅詒翔同意幫忙後，於翌日（即20日
    ）凌晨2時5分取走上開監視器主機離去，並依被告要求予以
    格式化後，迄翌日（即20日）下午3時前之某時，將已格式
    化之監視器主機歸還被告。嗣警方於翌日（即20日）下午3
    時許，協同黃駿榮進入「○○藥局」欲拿取上開監視器主機檔
    案備份時，始發現監視器主機線路拔除、電源關閉，監視器
    主機內無任何檔存資料等情，於本院供承不諱，核與證人羅
    詒翔、黃駿榮之證述大致相符，並有監視器翻拍及外觀照片
    、扣押筆錄、扣押物品目錄表、採證同意書、職務報告、內
    政部警政署刑事警察局109年03月23日刑研字第1090028802
    號函及其檢附之資料、車輛詳細資料報表、法務部調查局臺
    南市調查處刑事案件移送書、陳慧怡之前科紀錄表、案管系
    統畫面截圖在卷可稽，上述各情應堪認定。
　2.上述陳慧怡違反傳染病防治法等案件，經臺灣臺南地方檢察
    署偵辦後，因【檢警於109年2月19日搜索「○○藥局」，並未
    扣有一般醫用口罩（除衛生福利部配給予國人購買）。其中
    雖扣得崙得公司進貨單6張、成龍儀器行進貨2張等物，然進
    貨單之進貨時間非於109年1月30日以後。另陳慧怡扣案之手
    機，經鑑識結果，雖有其設法訂取口罩等訊息，惟係「未來
    」取貨，亦未載明價格】，故認陳慧怡罪嫌不足，而以109
    年度偵字第3882、14478、15413號為不起訴處分，此有該案
    不起訴處分書、搜索筆錄、扣押物品目錄表、扣押物品清單
    、臺南市調查處職務報告、銷貨憑單、成龍醫療器材有限公
    司送貨單、陳慧怡筆錄在卷足佐（原審卷第155-158、175-1
    84、219-256頁），故陳慧怡上述違反傳染病防治法案件，
    業經檢察官為不起訴處分確定。
　㈡被告辯解及本件爭點
　1.被告堅詞否認有何刑法第165 條湮滅他人刑事證據犯行，並
    辯稱：伊是因為與女友曾在藥局內發生性愛關係，女友精神
    狀況不佳，擔心影帶畫面遭查扣後播放，影響女友之身心健
    康，故當日所欲刪除的是伊與女友之性愛畫面，並非陳慧怡
    之犯罪證據，其無湮滅證據之故意；且○○藥局負責人陳慧怡
    為檢察官偵查之違反傳染病防治法案件，業因犯罪嫌疑不足
    ，經檢察官為不起訴處分，上述監視器主機內之錄影檔案，
    已非關係他人刑事被告案件之證據，被告上述拔除監視器主
    機電源與格式化監視器主機之舉措，自不該當刑法第165條
    犯罪構成要件云云。
　2.綜合上述先予認定之事實及被告辯解，本件被告是否構成刑
    法第165條所定之湮滅刑事證據罪，其應審酌者為：⑴○○藥局
    負責人陳慧怡違反傳染病防治法案件經不起訴處分，是否會
    導致上述監視器主機內檔案不該當「關係他人刑事被告之證
    據」？⑵被告拔除監視器主機電源與格式化主機之舉措，是
    否具有湮滅刑事證據之主觀犯意？
　㈢本院之判斷
　1.按刑法第165 條湮滅刑事證據罪之犯罪構成要件為：偽造、
    變造、湮滅或隱匿關係他人刑事被告案件之證據，或使用偽
    造、變造之證據。其中所謂「刑事被告案件」係指因告訴、
    告發、自首等情形開始偵查以後之案件而言；「湮滅」則係
    指湮沒消滅，使原物喪失毀滅，或消失其效用之一切行為而
    言。又此一規定之立法意旨在確保犯罪追訴過程之證據完整
    性，俾維護司法公正，自不以該「他人刑事被告案件」偵查
    終結是否起訴或法院最終是否判決有罪為前提要件。因此，
    若行為人知悉其所湮滅者為關係他人犯罪之已開始偵查案件
    之刑事證據，仍為湮滅該些證據之行為，不問事後該他人是
    否受刑事追訴或處罰及行為人為該行為之動機，均該當刑法
    湮滅刑事證據罪，如此解釋方符合立法者制定該條規定以保
    護國家刑事追訴、處罰之本旨。是以，本件被告所湮滅者，
    係員警至○○藥局搜索所欲取得之關於「陳慧怡」是否有囤積
    醫療口罩而違反傳染病防治法之證據，雖有關「陳慧怡」違
    反傳染病防治法之犯行，業經檢察官為不起訴處分確定，然
    如前述先予認定之事實，本件偵查機關係因「陳慧怡」在其
    通訊軟體LINE社群之訂單顯示尚欠3位客人各50萬個口罩等
    情資，認其可能涉犯刑法第251條、傳染病防治法第61條罪
    嫌，故臺灣臺南地方檢察署於109年2月19日分案109年度他
    字第934號案件開始偵查，並於同日中午12時許，由檢察官
    指揮警方人員至「陳慧怡」所經營之「○○藥局」，經「陳慧
    怡」同意後進行搜索，並查扣監視器主機，請證人黃駿榮下
    載監視器主機內檔案，可見偵查機關業已開始偵查「刑事被
    告陳慧怡」是否有違反傳染病防治法犯行，該監視器主機檔
    案屬已開始偵查之案件之刑事證據，依前述說明，縱「陳慧
    怡」事後經檢察官為不起訴處分確定，上述監視器主機內之
    檔案確屬關於他人即「陳慧怡」之有關違反傳染病防治法之
    刑事證據無疑。
　2.按犯罪故意乃行為人對於實現客觀構成犯罪事實之認知與實
    現不法構成要件之意欲，動機則指引致外在行為的內在原因
    。一行為可能由一個或數個動機所引起；不同行為亦可能起
    於同一動機。又意圖乃行為人基於特定犯罪目的，而實現不
    法構成要件，以達其犯罪目的之主觀心態。行為人在主觀上
    ，如對客觀不法構成要件中之所有客觀行為情況，如：行為
    主體、客體、行為及結果等有所認知，即具備故意之認知要
    素。至行為人主觀內心狀態之動機及實現構成要件行為目的
    之意圖，除於將意圖作為主觀不法構成要件，如竊盜、詐欺
    等罪外，因非屬客觀之行為情況，均與行為人是否具有犯罪
    故意無關，是以，刑法上所稱之故意，係指對於犯罪構成要
    件事實（或稱犯罪事實）之認知與意欲，倘若行為人對於其
    所實施之客觀不法行為或犯罪事實具有刑法意義上之知與欲
    者，即具有構成要件故意。至其犯罪之動機、緣由或目的為
    何，均不影響故意之成立（最高法院99年度台上字第166號
    、108年度台上字第3247號判決意旨參照）。經查，依前述
    先予認定之事實，本件被告於檢察官指揮員警於上開時、地
    前往「○○藥局」進行搜索，及警方請新光保全人員黃駿榮前
    往藥局協助拷貝監視器主機內之檔案時均在場，黃駿榮因主
    機內檔案過大，迄同日下午5時30分許，因尚未下載完成，
    黃駿榮先離去，迄同日晚上9時10分許，黃駿榮再次至該藥
    局察看檔案拷貝進度，但因尚未拷貝完成，遂先離去，可見
    被告對監視器主機內檔案屬偵查機關欲保全之有關「陳慧怡
    」違反傳染病防治法之刑事證據乙節，應知之甚詳。又證人
    黃駿榮證稱：其上午接獲警方通知到場備份時，被告正在現
    場，同意我做備份，我知道警察有與林明正交談，下午5點
    要離開時，我有跟被告說不要動，意思是不要碰他，晚上9
    點去現場時，被告有在場等語（警卷第11-12頁、偵卷第49-
    50頁）；證人羅詒翔證稱：我在凌晨到「○○藥局」要載被告
    時，被告問我是否會重製監視器主機，並叫我幫他重製等語
    （警卷第9頁），再參酌被告自承：不希望與女友不雅畫面
    被發現等語，顯然被告知悉拔除電源將影響將上述監視器主
    機內檔案下載至硬碟而得為偵查機關取得，且重製將造成監
    視器主機內之檔案消失，其明知上情卻仍為上述行為導致監
    視器主機內檔案消失無法復原，其有湮滅關係他人刑事被告
    證據之主觀故意與客觀行為無疑。
　3.被告雖以前詞為辯，惟查：
　⑴刑法第165條湮滅刑事證據罪，其立法意旨在確保犯罪追訴過
    程之證據完整性，俾維護司法公正，自不以該「他人刑事被
    告案件」偵查終結是否起訴或法院最終是否判決有罪為前提
    要件，業經論述如前，被告以「陳慧怡」業經檢察官為不起
    訴處分確定，認上述監視器主機內檔案已非關係他人刑事被
    告案件之證據，此見解顯與湮滅刑事證據罪之立法目的相違
    ，其辯解應不可採。
　⑵又被告知悉監視器主機內檔案屬偵查機關欲保全之有關「陳
    慧怡」違反傳染病防治法之刑事證據，拔除電源將影響將上
    述監視器主機內檔案下載至硬碟而得為偵查機關取得，且重
    製將造成監視器主機內之檔案消失，其明知上情，卻仍於受
    警方委託備份該主機內檔案之證人黃駿榮離開「○○藥局」後
    ，拔除監視器主機電源，且請不知情之友人羅詒翔重製該主
    機，造成該主機內之檔案消失無法復原，其有湮滅關係他人
    刑事被告證據之主觀故意與客觀行為無疑。至被告所辯其係
    因怕其與女友在藥局內所為不雅畫面為偵查機關取得始為此
    舉，然此係被告犯罪之動機，依據前述說明，不影響被告湮
    滅刑事證據犯罪故意之成立。
  ㈣綜上所述，本件事證明確，被告犯行堪以認定，應依法論科
    。
二、論罪科刑
　　核被告所為，係犯刑法第165條之湮滅刑事證據罪。被告利
    用不知情之友人羅詒翔為該湮滅刑事證據行為，為間接正犯
    。
參、撤銷改判之理由及量刑
一、原判決以被告湮滅刑事證據犯行無法證明而為無罪判決，固
    非無見。然刑法湮滅刑事證據罪，其立法意旨在確保犯罪追
    訴過程之證據完整性，俾維護司法公正，自不以該「他人刑
    事被告案件」偵查終結是否起訴或法院最終是否判決有罪為
    前提要件，原判決以上述監視器主機內檔案係與「陳慧怡」
    是否違反傳染病防治法有關之證據，而「陳慧怡」既經檢察
    官為不起訴確定，「陳慧怡」無犯罪嫌疑，該監視器主機內
    檔案即與刑法第165條構成要件所定「關係他人刑事被告案
    件之證據」不合，故認被告不構成該條犯罪，此一見解顯未
    慮及湮滅刑事證據罪之立法意旨在確保犯罪追訴過程之證據
    完整性，俾維護司法公正，當不以該「他人刑事被告案件」
    偵查終結是否起訴或法院最終是否判決有罪為前提要件，否
    則，上述確保犯罪訴追過程證據完整性之立法目的無法貫徹
    ，應有未洽，原判決適用法則應有不當，檢察官上訴以此指
    摘原判決不當，其上訴有理由，自應由本院撤銷改判。
二、量刑
　　審酌被告明知偵查機關欲保全上述監視器主機內檔案，以追
    查其所任職之藥局負責人「陳慧怡」是否涉及違反傳染病防
    治法之刑事犯罪，竟仍無視證人黃駿榮之提醒，任意拔除監
    視器主機電源，甚而委請不知情之友人羅詒翔將重製該主機
    ，以致監視器主機內檔案滅失，且在員警訊問有關何人刪除
    監視器主機檔案之初（109年7月3日第一次警詢筆錄，警卷
    第4-5頁），否認係其委請羅詒翔刪除，所為顯然無視法治
    ，任意妄為，導致偵查機關原欲保全之刑事證據滅失，惡性
    非輕，兼衡其自述因慮與女友不雅照為他人發現之犯案動機
    ，及其自述高職畢業，離婚，目前仍在「○○藥局」上班，月
    收入約3萬元，等智識程度、家庭、經濟、生活狀況，量處
    如主文第二項所示之刑，並諭知易科罰金之折算標準，以資
    儆懲。
據上論結，應依刑事訴訟法第369條第1項前段、第364條、第299
條第1項前段，刑法第165條、第41條第1項前段，刑法施行法第1
條之1第1項判決如主文。
本案經檢察官黃齡慧提起公訴，檢察官洪欣昇提起上訴，檢察官
章京文到庭執行職務。
中　　華　　民　　國　　110 　年　　10　　月　　18　　日
                  刑事第五庭    審判長法　官  蔡廷宜
                                      法　官  翁世容
                                      法　官  林坤志
以上正本證明與原本無異。
如不服本判決應於收受送達後20日內向本院提出上訴書狀，其未
敘述上訴理由者，並得於提起上訴後20日內向本院補提理由書（
均須按他造當事人之人數附繕本）「切勿逕送上級法院」。
　　　　　　　　　　　　　　　　　　　書記官  凌昇裕　　
中　　華　　民　　國　　110 　年　　10　　月　　18　　日
附錄本案論罪科刑法條：
中華民國刑法第165條
偽造、變造、湮滅或隱匿關係他人刑事被告案件之證據，或使用
偽造、變造之證據者，處 2 年以下有期徒刑、拘役或 1 萬 5千
元以下罰金。